臺灣高等法院民事判決　　　　　　　　100年度家上字第126號
上　訴　人　吳兆忠
訴訟代理人　王勝彥律師
被 上訴 人　徐淑姬
訴訟代理人　黃憲男律師
上列當事人間請求離婚事件，上訴人對於中華民國100 年4月7日
臺灣宜蘭地方法院99 年度婚字第140號第一審判決提起上訴，本
院於100年6月21日言詞辯論終結，判決如下：
    主      文
上訴駁回。
第二審訴訟費用由上訴人負擔。
    事實及理由
壹、程序部分：
    按婚姻無效或撤銷婚姻，與確認婚姻成立或不成立及離婚或
    夫妻同居之訴，專屬夫妻之住所地或夫、妻死亡時住所地之
    法院管轄。但訴之原因事實發生於夫或妻之居所地者，得由
    各該居所地之法院管轄，民事訴訟法第568條第1項定有明文
    。上訴人雖辯稱其目前戶籍地在臺北市○○區○○街222巷4
    4號，且兩造民國（下同）69 年間之共同住所地為新北市○
    ○區○○路2段136巷5之1號(改制前為台北縣中和市○○路○
    段136巷5之1號)，其專屬管轄法院為臺灣臺北地方法院，原
    法院對本件訴訟無管轄權等語。惟查本件被上訴人主張兩造
    間之婚姻有難以維持之重大事由，係肇因於72年間在新北市
    ○○區○○路2段136巷5之1號住處發現上訴人與第三者外遇
    ，兩造間之感情頓時瓦解，從此分房而居；嗣被上訴人於79
    年子、女赴美，而上訴人則在奐鑫公司任職，先於80至81
    年間派至馬來西亞，後於83、84年間派至中國上海，均不曾
    中斷與女人廝混，被上訴人曾於至87年間至上海找上訴人與
    該第三者陳菊珍談判，上訴人立下切結書，表示願與該第三
    者陳菊珍分手，惟上訴人仍與該第三者陳菊珍往來，被上訴
    人即於88年再次赴上海找上訴人，並與第三者陳菊珍碰面，
    第三者陳菊珍表示不願與上訴人斷絕關係，上訴人亦稱第三
    者陳菊珍不願意斷絕關係，故沒辦法。被上訴人乃心灰意冷
    回美國，此後近10年無互動，僅於95年及99年間上訴人之雙
    親過世時與上訴人在喪禮上見面，即使兩造之子吳善業於98
    年12月間在美結婚，上訴人亦未參加，兩造分居數十年，乃
    訴請離婚。是兩造間情感破裂之原因雖自72年共同設籍於改
    制前台北縣中和市○○路○段136巷5之1號之住處時即已發生
    ，惟此後陸績發生上訴人感情出軌情事，故迄被上訴人提起
    本訴止，被上訴人主張婚姻有難以維持之重大事由，均一直
    存在於兩造之婚姻生活中。此期間，被上訴人曾於72年10月
    3日遷入宜蘭縣冬山鄉○○村○○鄰○○路150號，97年11 月
    10日始再遷入改制前台北縣中和市○○路○段136巷5之1號；
    而上訴人則於99年9月30日遷入臺北市○○區○○街22 2 巷
    44號，在此之前亦曾設籍於宜蘭縣員山鄉枕山村9鄰枕山一
    村2號，有戶籍謄本可稽(見本院卷第37、38頁)。是被上訴
    人主張兩造間難以維持婚姻之重大事由既係持續進行著，且
    兩造均曾設籍於宜蘭縣，則被上訴人依民事訴訟法第568 條
    第1項但書之規定，以訴之原因事實發生於夫或妻之居所地
    為由，向原審提起本件離婚之訴，原審自有管轄權存在。是
    上訴人抗辯原審對於本件離婚之訴無管轄權云云，自非可採
    。
貳、實體部分：
一、被上訴人起訴主張：兩造於62年1月8日結婚，婚後感情初尚
    融洽，育有吳潔慧、吳善業等兩名子女，兩造並均任職於國
    民黨宜蘭縣黨部冬山民眾服務處；嗣上訴人於64年間離職，
    至臺北市工作居住，惟伊傾聞上訴人與第三者交往過從甚密
    ，伊為維持婚姻，選擇相信上訴人，於71年間辭職，並偕同
    子女搬遷至改制前臺北縣中和市與上訴人共同居住。詎料72
    年間伊與家人在家中目睹上訴人與第三者發生關係，兩造感
    情頓時崩裂瓦解，惟伊當時念及子女年幼，強忍傷害而選擇
    宥恕，僅與上訴人分房而居。79年間伊與子女至美國德州居
    住，上訴人則仍留在臺灣，直至83年至87年上訴人至中國上
    海期間，上訴人與第三者陳菊珍交往之訊息始終不斷，伊於
    87年間乃至上海要求上訴人斷絕與第三者陳菊珍之關係，上
    訴人雖簽立切結書（下稱系爭切結書），然仍與第三者陳菊
    珍繼續往來，伊又於88年間前往上海與上訴人及第三者陳菊
    珍談判未果，心灰意冷返回美國，仍維持兩造分居之狀態，
    迄今已10年未再聯絡，僅於95年及99年間上訴人雙親喪禮儀
    式曾有短暫會面，甚至98年12月間兩造之子吳善業在美國結
    婚，上訴人亦未參加。足見兩造間之婚姻因上訴人違反忠誠
    義務而有重大之破綻，難以共同維持美滿之婚姻，爰依民事
    訴訟法第1052條第2項之規定，求為准許兩造離婚之判決。
二、上訴人則以：被上訴人於79年間與子女至美國德州居住，伊
    因工作需要而留在臺灣，嗣換工作後又被派至馬來西亞、中
    國上海等地工作，伊係因負擔家計而與被上訴人分居，故兩
    造分居係有正當之理由。另伊與訴外人陳菊珍僅為普通朋友
    關係，被上訴人並未提出具體事證，以證明伊有何違反婚姻
    本質，肇致婚姻破綻；反觀伊於99 年6月間退休，勞保退休
    金200 萬元，悉數遭被上訴人領取，另退休金亦遭被上訴人
    領取20萬元。足見伊長期負擔家計，並無被上訴人所稱未認
    真經營家庭生活之事實，倘伊有被上訴人所稱之事實，被上
    訴人豈容拖延迄今始提出離婚要求？是伊不同意被上訴人離
    婚之請求，倘被上訴人堅持離婚，伊要向被上訴人請求夫妻
    剩餘財產分配等語，資為抗辯。
三、本件原審為上訴人敗訴判決，上訴人不服，提起上訴，並上
    訴聲明：(一)原判決廢棄。(二)駁回被上訴人在第一審之訴。被
    上訴人於本院則答辯聲明：上訴駁回。
四、兩造不爭執之事項：
(一)、兩造於62年1月8日結婚，育有吳潔慧、吳善業等兩名子女。
(二)、上訴人原住宜蘭縣五結鄉○○村○○○路23號，62 年1月18
    日遷入同縣冬山鄉○○村○○路73之5號。69 年間遷入改制
    後新北市○○區○○街119巷2弄6之3號（陳滄源戶內），96
    年11月29日遷入宜蘭縣員山鄉枕山一村2號，99年9月30日遷
    入臺北市○○區○○街222巷44號。
(三)、被上訴人於68年6月9日遷出宜蘭鄉○○鄉○○村○○路73之
    5號，遷入改制後新北市○○區○○路2段136巷5之1號。
(四)、兩造自72年間起即分房而居，被上訴人於79 年7月27日出境
    美國，分居迄今。
(五)、上訴人曾簽立系爭切結書。
五、本件重要爭點及本院判斷之論據：
    被上訴人主張兩造長期分居，致難以維持美滿婚姻之破綻原
    因，係肇因於上訴人於72年間發生外遇，嗣並與第三者陳菊
    珍交往，破壞婚姻忠誠義務，爰依民法第1052條第2 項規定
    ，訴請離婚等語。惟上訴人否認其事，並以前開情詞置辯，
    是本院應審酌之重要爭點厥為：兩造間是否有民法第1052條
    第2 項無法維持婚姻之重大事由，且係可歸責於上訴人或上
    訴人可歸責性較高？茲說明於后：
(一)、按民法第1052條第2 項前段規定：「有前項以外之重大事由
    ，難以維持婚姻者，夫妻之一方得請求離婚。」，其目的在
    使夫妻請求裁判離婚之事由較富彈性。是夫妻間發生足使婚
    姻難以維持之重大事由者，雖不符合該條第1 項所列各款情
    形，亦無不准依該法條第2項訴請離婚之理（最高法院86年3
    月4日86年度第2次民事庭會議決議可資參照）。次按「難以
    維持婚姻之重大事由」，係以婚姻是否已生破綻而無回復之
    希望為其判斷之標準。而婚姻是否已生破綻無回復之希望，
    則應依客觀之標準，即難以維持婚姻之事實，是否已達於倘
    處於同一境況，任何人均將喪失維持婚姻意欲之程度而定（
    最高法院94年度臺上字第115號、94 年度臺上字第2059號判
    決要旨參照）。
(二)、經查，被上訴人於79年間兩造所生子女至美國德州居住，
    而上訴人因工作需要留在臺灣，嗣先後被公司派至馬來西亞
    、中國上海等地工作，是上訴人係因負擔家計與被上訴人分
    居，而被上訴人則因陪伴子女至國外求學而無法與上訴人同
    居，故兩造之分居均有正當理由。惟維持美滿之婚姻，除客
    觀經濟層面之家庭生活、教育子女外，尚有精神層面之維持
    和諧，被上訴人主張伊於70年間即耳聞上訴人有外遇情事，
    72年間伊與家人撞見被上訴人與第三者在家中發生出軌情事
    ，兩造間之感情頓時瓦解，伊即與上訴人分房而居；79年間
    伊陪子女至國外就學後，仍時有所聞上訴人出軌情事，上訴
    人於87年5月1日簽立系爭切結書，承諾不再與第三者陳菊珍
    來往等情，有系爭切結書附卷可稽（見原審家調字卷第9 頁
    ）。上訴人既不否認系爭切結書之真正，且對於72年間被上
    訴人與家人在住處撞見其與第三者發生外遇乙節，並未有所
    爭執，雖被上訴人對此外遇並未訴諸法律，而對上訴人有所
    宥恕，惟此對於兩造間之感情生活終究係無法彌補之傷害，
    否則被上訴人迄會選擇與上訴人分房而居，甚至於衍生出日
    後分居數十年？再者，上訴人並非目不識丁之徒，若非系爭
    切結書所載之情屬實，豈會簽名其上？是以上訴人空言否認
    與第三者交往，自難令人置信。足見被上訴人主張上訴人確
    曾因外遇問題而簽立系爭切結書，兩造間之婚姻亦因上訴人
    之感情出軌而發生裂痕，自堪信為真實。則衡諸常情，夫妻
    因一方外遇，違背對婚姻之忠誠，勢必嚴重傷害另一方之心
    靈及對婚姻之信賴，故被上訴人主張兩造間因上訴人於72年
    間被發現外遇起即分房而居，迄今已分居數十年之久，即非
    無稽。雖依證人杜蓮之證言(見本院卷第48、49頁)，堪信
    上訴人於兩造婚姻關係存續中長期負擔家計，不因與被上訴
    人分居而生影響。惟經濟層面之照顧與感情生活之經營，均
    屬維繫婚姻不可或缺之基本要件，兩者相輔相成，缺一不可
    ，自不得藉詞負擔家庭經濟，而對婚姻不忠誠。本件兩造長
    期分居，既屬不爭之事實，則婚姻關係可謂名存實亡，顯然
    已無法繼續維持美滿和諧之婚姻生活，而此婚姻關係之破裂
    難以維持婚姻，應屬可歸責於上訴人之感情不忠所致。從而
    ，被上訴人依民法第1052條第2項規定，請求離婚，即屬有
    據。
六、綜上所述，被上訴人主張依民法第1052條第2 項規定，請求
    法院判准兩造離婚，洵屬正當，應予准許。原審為上訴人敗
    訴判決，核無違誤。上訴意旨指摘原判決不當，求予廢棄改
    判，為無理由，應予駁回。本件事證已臻明確，兩造其餘之
    攻擊或防禦方法及未經援用之證據，經斟酌後認均不足影響
    判決之結果，自無逐一論駁之必要，併此敘明。
七、據上論結，本件上訴為無理由，依民事訴訟法第449條第1項
    、第78條，判決如主文。
中    華    民    國   100    年    7     月    5     日
                    民事第三庭
                        審判長法  官  林敬修
                              法  官  張靜女
                              法  官  黃豐澤
正本係照原本作成。
如不服本判決，應於收受送達後20日內向本院提出上訴書狀，其
未表明上訴理由者，應於提出上訴後20日內向本院補提理由書狀
（均須按他造當事人之人數附繕本）上訴時應提出委任律師或具
有律師資格之人之委任狀；委任有律師資格者，另應附具律師資
格證書及釋明委任人與受任人有民事訴訟法第466條之1第1項但
書或第2項（詳附註）所定關係之釋明文書影本。如委任律師提
起上訴者，應一併繳納上訴審裁判費。
中    華    民    國   100    年    7     月    5     日
                              書記官  江采廷
附註：
民事訴訟法第466條之1（第1項、第2項）：
對於第二審判決上訴，上訴人應委任律師為訴訟代理人。但上訴
人或其他法定代理人具有律師資格者，不在此限。
上訴人之配偶、三親等內之血親、二親等內之姻親，或上訴人為
法人、中央或地方機關時，其所屬專任人員具有律師資格並經法
院認為適當者，亦得為第三審訴訟代理人。